臺灣高等法院刑事判決
109年度上更一字第27號
上  訴  人  臺灣士林地方檢察署檢察官
上  訴  人  
即  被  告  黃國慶



選任辯護人  王羽丞律師
            顏瑞成律師（財團法人法律扶助基金會指派律師）
上  訴  人  
即  被  告  梁威廷




選任辯護人  何彥勳律師(財團法人法律扶助基金會指派律師)
上  訴  人  
即  被  告  黃如財


選任辯護人  杜冠民律師(財團法人法律扶助基金會指派律師)  
參  與  人  高志豪



            黃如玉


上列上訴人等因被告等犯強盜等案件，不服臺灣士林地方法院10
5年度訴字第131號，中華民國106年11月23日第一審判決（起訴
案號：臺灣士林地方檢察署104年度偵字第5385、12191號、105
年度偵字第1569號），提起上訴，本院判決後，經最高法院發回
更審，本院判決如下：
    主  文
原判決關於戊○○、乙○○、丁○○之罪刑及沒收部分均撤銷。
戊○○共同犯擄人勒贖罪，處有期徒刑參年拾月。
乙○○共同犯擄人勒贖罪，累犯，處有期徒刑參年柒月。
丁○○共同犯擄人勒贖罪，累犯，處有期徒刑貳年。
未扣案如附表編號一至三所示之物均沒收；扣案如附表編號四所
示之物沒收。
其他上訴駁回。
    犯罪事實
一、戊○○（綽號BOSS）於民國104年3月3日下午4時許，以通訊軟
    體「LINE」向己○○佯稱要通報賺錢之門路云云，己○○誤信為
    真，遂駕駛車牌號碼000-0000號自用小客車（廠牌：BENZ，
    下稱甲車）前往桃園市○○區○○路0000號前搭載戊○○，並依戊○○指示將車開往臺北市○○區○○街000號即丁○○之住處，戊○○
    之朋友乙○○亦自前揭地點駕駛車牌號碼0000-00號自用小客
    車（廠牌：日產，下稱乙車）尾隨一同前往丁○○位於上址之
    住處，於同日晚間8時40分許抵達停車後，由丁○○之姐丙○○
    即開門讓戊○○、乙○○、己○○進入，達成以詐術使己○○離開原
    來處所而將其移置於自己實力支配之下。另丁○○與甲○○（未
    據起訴）接獲戊○○通知後即共同騎乘機車到達該處。俟丁○○
    、甲○○到場後，戊○○、乙○○、丁○○、甲○○共同意圖為自己不
    法所有，基於妨害自由及恐嚇取財之犯意聯絡，由甲○○將門
    關上，戊○○要求己○○放下手機、車鑰匙，乙○○拍桌喝令己○○
    將手機、車鑰匙放置桌上後，利用場所位於山區及人數之優
    勢孤立己○○，戊○○並稱先前找己○○處理事情遭己○○放鴿子，
    損失賺錢之門路新臺幣（下同）20萬元，要求己○○支付損失
    8萬8千元云云，經己○○還價後，改為8萬元，且己○○因已遭
    控制行動自由且畏懼戊○○、乙○○等人會對其不利，不得已依
    戊○○之要求，由丁○○教導己○○簽寫積欠丁○○8萬元之如附表
    編號1所示之「借據」及如附表編號2所示願將甲車讓渡予丁○○之「讓渡書」，且戊○○為順利取得該8萬元，持甲車鑰匙
    與甲○○駕駛甲車外出典當，戊○○並取走車內現金1萬元，而
    於前揭8萬元中折抵之。
二、惟因甲車另有貸款，最多只能當得4萬元，2人遂作罷返回上
    址，眼見無法以該車換取財物，其等遂由共同妨害自由及恐
    嚇取財之犯意，提升為意圖以財物贖取人身之擄人勒贖犯意
    聯絡，且由乙○○向己○○恫稱：今天錢沒有拿出來的話，這邊
    是山區隨便挖一個洞把你埋了等語，戊○○則向己○○表示僅給
    1個機會撥打電話調取款項，己○○見已經依要求交付甲車鑰
    匙、簽立相關文書，且由乙○○、戊○○上揭脅迫言論，認知到
    其若未交出財物將無法順利離開該處，至使不能抗拒，即於
    同日夜間11時許，撥打電話予其母李秋香求助並脫口表示「
    如果沒有拿錢出來，我真的回不去，妳就看不到我了」等語
    ，李秋香即向戊○○表示「目前是深夜，需要時間籌款」；戊○○並因己○○前述與母親之對話擔心犯罪遭發覺，承前犯意，
    持該處木質折疊式鋸子刀柄、乙○○持木棍、甲○○持棍棒毆打
    己○○，己○○因而受有左側頭皮血腫、左腳挫傷紅腫、左肩、
    背部挫傷紅腫、左腹痛之傷害，戊○○復令己○○書寫如附表編
    號3所示、己○○用藥物控制未成年少女發生性行為及藥物來
    源之「自白書」；且戊○○為了向己○○施壓以求盡快順利取得
    款項避免生變，即於翌日（4日）凌晨2、3時許，以己○○手
    機向己○○女友楊○容佯稱己○○酒醉需人照顧，由戊○○駕駛己○○車輛搭載楊○容於該日（4日）上午6、7時許至上址後，己○○見狀遂決定外出籌款7萬元（即扣除前揭自甲車內取得之1
    萬元），戊○○等人遂承前共同擄人勒贖之犯意，表示須以楊
    ○容人身及甲車為質，同意令己○○駕駛乙車外出籌款方式取
    款，戊○○並由前開甲車內取得之現款1萬中抽取3000元，分
    別交付1000元予丁○○、甲○○、不知情之丙○○3人各1000元作
    為報酬（丁○○、甲○○朋分款項後即先行離開）。惟己○○於同
    日湊齊7萬元款項後，想與戊○○約在○○捷運站取款，戊○○則
    要求己○○返回丁○○住處，雙方就交付款項地點意見不一，雙
    方僵持不下，嗣後戊○○、乙○○見己○○無意返回丁○○住處交付
    贖款，遂未經取贖即於同日下午2時許將楊○容送回新北市○○
    區家中而釋放之，並通知己○○該事。楊○容則認為己○○未依
    約返回而將其1人留在丁○○家中，故即使返家也無意與己○○
    聯繫，己○○因始終無法確認楊○容去向，遂於同年月5日上午
    3時許報警處理，始悉上情。
三、案經己○○訴由臺北市政府警察局北投分局報告臺灣士林地
    方檢察署檢察官偵查起訴。 
    理  由
甲、證據能力部分：
    按被告以外之人於審判外之陳述，雖不符刑事訴訟法第159
    條之1至第159條之4之規定，而經當事人於審判程序同意作
    為證據，法院審酌該言詞陳述或書面陳述作成時之情況，認
    為適當者，亦得為證據。又當事人、代理人或辯護人於法院
    調查證據時，知有第159條第1項不得為證據之情形，而未於
    言詞辯論終結前聲明異議者，視為有前項之同意，同法第15
    9條之5亦有明定。查本件檢察官、上訴人即被告（下稱被告
    ）戊○○、丁○○、乙○○及其等辯護人就本判決下列所引被告以
    外之人於審判外陳述之證據能力均不予爭執（見本院卷一第
    256至274頁，卷二第177至198頁），迄至言詞辯論終結，亦
    未對該等證據之證據能力聲明異議，本院審酌該些供述證據
    作成時，核無違法取證或其他瑕疵，認為以之作為本案之證
    據屬適當，自有證據能力。其餘資以認定被告犯罪事實之非
    供述證據，均查無違反法定程序取得之情形，依刑事訴訟法
    第158條之4反面規定，亦具證據能力。
乙、實體部分：
壹、認定事實之理由及證據：　　
    訊據被告戊○○、乙○○均坦承有傷害、強制、恐嚇取財犯行，
    被告丁○○固坦承當日告訴人己○○有至其住處，並教導告訴人
    簽立借據等情，惟被告3人均矢口否認有何妨害自由及擄人
    勒贖犯行。被告戊○○辯稱：我並無誘騙告訴人，是他自己打
    電話來，到了北投山上，也沒有車子擋住他的車子，現場也
    沒有人拿繩子綁住他，我們不是先打他才叫他寫借據，是他
    打電話給他母親亂講話，我們憤怒才打他，從頭到尾都沒有
    限制他的自由云云。被告乙○○則辯以：我承認我有打告訴人
    ，但錢我沒有拿，也沒有限制告訴人行動自由。被告丁○○辯
    稱：我沒有限制告訴人行動自由，因為當天我在不知情的狀
    況下回到家，我以為他們是朋友，後來他們吵架，我有勸架
    ，告訴人說他有心臟病，也是我去甲車上拿藥給他，告訴人
    還在我家中玩骰子，隔天早上我要去掃馬路，就跟甲○○先一
    起離開，再返回家中時有看到告訴人女友楊○容，但我們也
    沒有限制她的行動自由；我有看到告訴人寫借據，是他請我
    教他寫的，我有看著他寫，有照著我唸的內容寫，因為我怕
    被告戊○○又跟他吵起來，怕他們在我家發生意外，我沒有限
    制他的自由，可以問告訴人我沒有對他怎麼樣，我也很無奈
    云云。被告戊○○辯護人則以：告訴人簽立借據及讓渡書時並
    未遭毆打，是告訴人與母親通完電話後，因告訴人亂講話，
    基於教訓才徒手毆打告訴人，被告戊○○並未限制告訴人的人
    身自由，且告訴人意思自由並未受壓制到不能抗拒的程度，
    被告戊○○沒有向告訴人母親傳達要以財物贖取告訴人人身的
    意思，是告訴人自己加油添醋，另載告訴人女友楊○容到場
    ，是希望楊○容協助告訴人提供藥頭資訊，是楊○容自願留下
    來，沒有要以楊○容的人身自由向告訴人索要款項，告訴人
    一直沒有回來，被告戊○○尚主動帶楊○容回去等語置辯。被
    告乙○○辯護人則以：被告乙○○並未限制告訴人人身自由，且
    非以共同毆打告訴人之強暴行為，迫使告訴人簽立借據及讓
    渡書，告訴人的意思自由並未處於不能抗拒之狀態，且楊○
    容是自願留下，並無擄人勒贖之意思，本案是為了自己的損
    失產生的私權糾紛，而無不法所有意圖等語置辯。被告丁○○
    辯護人則以：本案發生前被告丁○○根本不認識告訴人，當天
    是被告戊○○、乙○○到達該處後才通知其返家，被告丁○○不知
    道他們是要處理什麼糾紛，無論是肢體上之毆打或言語上之
    恐嚇都與被告丁○○無關，被告丁○○什麼都沒有做，應受無罪
    之諭知等語置辯。經查：
一、事實欄一部分：
　㈠被告戊○○、乙○○於104年3月3日下午4時許，與告訴人約在桃
    園市○○區○○路0000號搭載戊○○，並依戊○○指示由告訴人及乙○○分別駕車至臺北市○○區○○街000號丁○○住處，於同日晚間8
    時40分許抵達，被告丁○○及參與人甲○○則另接獲通知返回該
    處，隨後由甲○○將門關上，戊○○要求告訴人放下手機、車鑰
    匙，乙○○拍桌喝令告訴人將手機、車鑰匙放置桌上後，進而
    向告訴人索討款項、要求被告簽立附表編號一、二之文書，
    戊○○並持甲車鑰匙與甲○○駕駛甲車外出典當等情，業經告訴
    人於偵查、原審及本院審理中（見臺灣士林地方檢察署104
    年度偵字第5385號卷，下稱偵卷，第79至81、130至137頁；
    原審卷三第6至21頁；本院109年度上更一字第27號卷，下稱
    本院卷，卷一第367至383頁）及乙○○、戊○○分別於原審審理
    中（見原審卷二第230至235頁，原審卷三第153至160、171
    至176頁）結證述明確，並有附表編號一、二所示本案借據
    、讓渡書在卷可考（見原審卷四第243至244頁），且為被告
    戊○○、乙○○、丁○○於本院準備程序中所不爭執（見本院卷二
    第89至91頁）。此部分事實，首堪認定。
　㈡參以告訴人於原審審理中證稱：戊○○用LINE的方式說要報我
    賺錢，要我去桃園○○路那邊找他們，我到了之後戊○○就上我
    的車，報路叫我往北投方向過去，一開始到了那邊一個平房
    之時沒有任何異狀，一直到騎機車的甲○○來之前，平房的門
    都是開著的，之後門才關起來，戊○○就要我把身上的東西都
    拿出來放在桌上，我當下以為他是開玩笑，後來我旁邊的乙○○拍桌、很凶地要我把東西都放桌上，我覺得情況不對勁，
    感到害怕，戊○○是說我曾經晃點他們沒有到場，造成他們的
    損失沒有賺到錢，他說扣除我的部分是16萬，打對折算我8
    萬8千元，後來經過戊○○同意，才從8萬8千元變成8萬元，他
    們是用恐嚇的方式，這時還沒有打我，現場乙○○跟甲○○是做
    黑臉，丁○○做白臉，丁○○表面上好像站在我這邊，叫我懂得
    看現場情況，也沒有多少錢，趕快處理掉就沒事了，叫我盡
    量配合，省得皮肉痛，我覺得我沒欠被告他們錢，少賺的要
    我賠，這不合理，我不能接受他們的作法並拜託他們，他們
    就說不用廢話那麼多等語（見原審卷三第6至21頁，本院卷
    一第368、376頁）；核與乙○○於原審審理中證述：之前戊○○
    要告訴人一起去處理一件事，對方本來說事情辦好會拿錢出
    來，後來告訴人爽約，害戊○○沒賺到這筆錢，所以戊○○想用
    這個理由找告訴人麻煩，叫他把那天原本該賺的錢拿出來，
    到丁○○家我們打電話給甲○○，在電話中就有說要在丁○○家處
    理事情，告訴人說他沒這麼多錢，戊○○叫他把車鑰匙拿出來
    ，因為我們這麼多人在場，告訴人應該是被迫交出車鑰匙，
    甲○○跟戊○○去他車上翻找車內，在車內有找到裝1萬元的紅
    包，甲○○說有認識當鋪，他們就開車出去要當車，路途中，
    戊○○打電話回來要丁○○教告訴人寫借據和汽車讓渡書，但因
    告訴人的車子有貸款，當鋪說最多4萬元，我們覺得價錢太
    低，所以沒帶告訴人去當鋪；認真講這筆錢告訴人應該不用
    給，因為原本說好是要一起去做的事或賺的錢，結果被晃點
    ，戊○○用凹的方式，要逼告訴人把錢拿出來賠償，當時我們
    就講好一個當好人，一個當壞人，我們動手打他，丁○○角色
    就是叫他配合一點，丁○○沒有動手，他是扮好人，叫他趕快
    把錢湊一湊不要浪費大家時間，之前我們喬的就是這種事，
    喬好後戊○○會分錢給他們，我們在丁○○家處理事情不止一次
    等語相符（見原審卷二第230至247頁）。詰之戊○○於原審審
    理中證以：甲○○、丁○○來了後，我就站起來對告訴人說，上
    一次你放我們鴿子，大家講好了要去處理事情有錢賺，我們
    一台車的人被你放鴿子，當時我們一開始在重慶交流道等，
    後來約三重交流道，等到天亮了人都沒出現，這件事你要怎
    麼樣跟人家喬一喬，我就走進去丙○○房間讓他們自己喬，之
    後他們喬好了，他們說告訴人要8萬元和解放鴿子的事，我
    問告訴人8萬元怎麼來，告訴人說他沒有錢，我問他要不要
    想一想跟他一起賣毒品的藥頭有沒有對象可以勒索，他說沒
    有，我說不然你車子先拿去借錢，他說車子還在分期無法借
    款，我就要求他書寫讓渡書，過程中甲○○有將車開去問當鋪
    朋友能不能借錢，但車子沒有殘餘價值；找告訴人過來之前
    ，我們有跟他說目的是要催討他之前放鴿子的這筆款項，怕
    講了他不來等語（見原審卷三第156至167頁）。且觀以乙○○
    前證其與戊○○、丁○○先前即曾數次在丁○○家中「喬」類似的
    事情，係由丁○○擔任要求被害人「配合」之「好人」角色一
    語，可知戊○○、乙○○、丁○○均明知其與告訴人間全無債權債
    務關係，其等亦均知悉向告訴人要求賠償之理由並不成立，
    僅係以先前遭告訴人放鴿子致無法賺到錢為由，作為向告訴
    人索取錢財之藉口，足以認定戊○○、乙○○、丁○○均是意圖為
    自己不法所有而對告訴人施以恐嚇取財犯行無誤。
　㈢被告丁○○雖以前詞否認犯罪，辯稱並未介入戊○○與告訴人之
    糾紛，係因事情發生在其家中，基於協助立場，方教導告訴
    人寫借據及讓渡書，以求事件落幕解決，全程並未毆打告訴
    人、恐嚇告訴人云云。惟查，於本件案發現場，乙○○、甲○○
    係以擔任「黑臉」、「壞人」，搭配丁○○擔任「白臉」、「
    好人」方式，由戊○○、甲○○、乙○○等人對告訴人出手毆打及
    出言恫嚇，丁○○則虛以配合，叫告訴人要看現場情況，趕快
    盡量配合處理，以免遭受皮肉痛，且戊○○、乙○○、丁○○等人
    先前曾數次在丁○○家中以此種方式「喬」事情獲利，此次亦
    循先前默契辦理一情，為告訴人、乙○○證述一致在案，已如
    前述。再者「借據」、「讓渡書」均係丁○○教導告訴人書寫
    ，始終為丁○○坦承在案，告訴人於原審證稱：借據上寫欠誰
    8萬元的部分，一開始丁○○有空著借款人欄，後來丁○○就說
    「隨便啦，就寫我的，反正我也不怕你去報警」，所以借款
    人就直接寫他的名字，汽車讓渡書也是這樣寫，我是照丁○○
    的意思寫的（見原審卷三第20至21頁），核與本案借據、讓
    渡書內容中均以丁○○為借款債權人或甲車受讓對象之情節相
    符，有該借據、讓渡書影本附卷可考（見原審卷四第243至2
    44頁）。是以丁○○除提供住處外，尚在場配合指示告訴人書
    立與戊○○所指損失事由無涉之字據，顯可知悉該「賠償」事
    由確屬無稽，而不致於誤信彼等有何求償權源之理。況丁○○
    若為解決爭端，自當載明債權、債務雙方關係，又豈有自行
    列名為借據、讓渡書債權人、受讓人，徒增事後權利義務關
    係困擾之理。因認其與戊○○、乙○○顯具共同之犯意聯絡及行
    為分擔。被告丁○○辯稱不知彼等糾紛，對於本案並不知情，
    亦未參與云云，核與前開事證有違，應屬卸責之詞，不足採
    信。　
　㈣被告戊○○、乙○○之辯護人雖以：現場未上鎖，告訴人尚得以
    步行方式離開丁○○住處，並未繩索捆綁、限制告訴人行動自
    由，至多僅構成強制罪等語。惟按刑法第302條妨害自由罪
    ，原包括私行拘禁及以其他非法方法剝奪人之行動自由罪，
    所謂非法方法，當包括強暴脅迫等情事在內；該條第1項之
    犯罪，係行為繼續而非狀態繼續，即自剝奪被害人之行動自
    由起至回復其行動自由為止，均在犯罪行為繼續進行之中（
    最高法院87年度台上字第2643號判決意旨參照）。而告訴人
    於原審審理中證稱：我當下認知我進去那個房子後我不能離
    開，是因為甲車被乙車擋住，他們拍桌子叫我把東西交出來
    ，我認為我離不開的原因是我明顯被限制住了，車子被限制
    ，人也被限制，我不認同戊○○說我當時爽約我沒到，他說20
    萬拆4人，我只能乖乖聽他講，我不認同他要我寫借據和汽
    車讓渡書，我覺得無理、不能接受，當時丁○○對我說8萬8千
    元，我說8萬元，我只想趕快沒事離開，我當然很害怕，因
    為現場除戊○○，我跟他也不是很熟，當時我根本不可能有行
    動自由，又在山區，無論是誰我相信都會怕，當時我根本不
    能有行動自由等語（見原審卷三第14至17、21頁）。佐以乙○○於原審審理證稱：我當時有拍桌子嚇告訴人，他才把手機
    放在桌上，依當天在場情形，告訴人應該是被迫交出車鑰匙
    讓戊○○搜查，我們這麼多人在場他也沒辦法一語（見原審卷
    二第232、234頁），戊○○於原審審理中證稱：當時告訴人手
    機被我拿走，我說你們談完後再還你，那時是跟告訴人借車
    ，他才將車鑰匙拿出來，我開甲車2趟，等8萬元喬好我才從
    房間出來跟告訴人借車等語（見原審卷三第168、171、173
    頁）。益徵告訴人遭乙○○拍桌脅迫，手機、車鑰匙被迫交付
    給戊○○，甲車先是遭乙車擋住、之後又遭戊○○駕走，並且告
    訴人抵達該處時已晚間8時40分許，此處位於北投山區，告
    訴人又非當地人，根本不熟悉地理環境，身處山區無法求援
    ，其行動自由顯處於受限狀態。被告3人所為，自符合以強
    暴、脅迫方式妨害告訴人行動自由之要件；辯護人所言，顯
    係誤會，不足為據。
　㈤據上，「至此時」被告3人乃係基於共同妨害自由及恐嚇取財
    之犯意聯絡，而為事實欄一所載事實乙節，足堪認定。
二、事實欄二部分：　 
　㈠戊○○、甲○○因見甲車另有貸款，最多只能當得4萬元，其2人
    遂作罷返回上址，由乙○○向告訴人恫稱：今天錢沒有拿出來
    的話，這邊是山區隨便挖一個洞把你埋了等語，戊○○則向告
    訴人表示僅給1個機會撥打電話調取款項，告訴人即於同日
    夜間11時許，撥打電話予其母李秋香求助並脫口表示「如果
    沒有拿錢出來，我真的回不去，妳就看不到我了」等語，李
    秋香即向戊○○表示「目前是深夜，需要時間籌款」；戊○○等
    人並因告訴人前述與母親之對話，共同毆打告訴人，告訴人
    因而受有左側頭皮血腫、左腳挫傷紅腫、左肩、背部挫傷紅
    腫、左腹痛之傷害；戊○○復令告訴人書寫如附表編號3所示
    「自白書」；且戊○○於翌日（4日）凌晨2、3時許，以告訴
    人手機向告訴人女友楊○容佯稱告訴人酒醉需人照顧，由戊○○駕駛甲車搭載楊○容於該日上午6、7時許至上址後，告訴人
    見狀遂決定外出籌款7萬元（即扣除前揭自甲車內取得之1萬
    元），楊○容及甲車留下，令告訴人駕駛乙車外出籌款方式
    取款，戊○○並由前開甲車內取得之現款1萬中抽取3000元，
    分別交付1000元予丁○○、甲○○、不知情之丙○○3人各1000元
    作為報酬。惟告訴人於同日湊齊7萬元款項後，想與戊○○約
    在○○捷運站取款，戊○○則要求告訴人返回丁○○住處，雙方就
    交付款項地點意見不一，且戊○○等人見告訴人無意返回丁○○
    住處，遂於同日下午2時許將楊○容送返家中。但告訴人因始
    終無法確認楊○容去向，遂於同年月5日上午3時許報警處理
    等情，業經告訴人於警詢、偵查、原審及本院審理中證述在
    卷（見偵卷第5至7、79至81、130至137頁；原審卷三第6至2
    1頁；本院卷一第367至383頁）；核與戊○○、乙○○及證人李
    秋香、楊○容等人於原審審理中證述情節大致相符（見原審
    卷二第234至260、264至276頁，卷三第47至69、178至189頁
    ），並有戊○○持告訴人手機與楊○容間之簡訊翻拍照片、臺
    北市立聯合醫院104年4月6日新北市醫診字第00000000號驗
    傷診斷證明書影本、附表編號三所示自白書等存卷足憑（見
    偵卷第31、33頁；原審卷四第243至244頁）；且為被告3人
    於本院準備程序中所不爭執（見本院卷二第90頁）。故上揭
    事實，均堪認定。
　㈡按擄人勒贖罪之犯罪方式係被害人置於行為人實力支配之下
    ，予以脅迫，其犯罪之目的行為，係向被害人或其關係人勒
    索財物，因此擄人勒贖罪本質上為妨害自由與強盜之結合；
    在形式上則為妨害自由與恐嚇取財罪之結合（最高法院88年
    度台上字第91號判例、91年度台上字第6979號判決意旨參照
    ）。另所謂擄人勒贖，係主觀上具有勒贖之不法意圖，客觀
    上以強暴、脅迫或詐術、恐嚇或其他不正方法使被害人離開
    其原來處所而將其移置於自己實力支配之下，而令被擄者之
    親友提供金錢或其他財物以贖取被擄者之生命或身體自由，
    因此在手段上具有妨害自由之本質，但在目的行為上，則具
    有恐嚇行為之本質（最高法院91年度台上字第6480號判決意
    旨參照）。準此，行為人倘客觀上以強暴、脅迫、詐術、恐
    嚇或其他不正方法使被害人離開其原來處所而將其移置於自
    己實力支配之下，達到妨害自由之形式，進而令被害人或其
    關係人以財物以贖取被害人之生命或身體自由，具有恐嚇取
    財之方法，在符合前述妨害自由與恐嚇取財手段下，即層升
    進入擄人勒贖之外觀，且基於罪刑相當性下，實質上已達使
    被害人至使不能抗拒或難以抗拒之狀態下，即應該當本罪。
    而本案戊○○乃向告訴人佯稱要通報賺錢之門路云云，令其一
    同前往丁○○住處，即是以詐術使己○○離開原來處所而將其移
    置於自己實力支配之下（蓋此乃承續先前妨害自由行為而犯
    意提升下之罪名，自得評價此初始之移置舉動；犯意提升部
    分詳後述）；故應審究者，乃是被告等人是否有以財物贖取
    人身之意及行為及告訴人之意思自由是否受壓抑達不能抗拒
    或難以抗拒狀態。經查：　
　㈢被告等人有以財物贖取人身之意及行為：
  ⒈查戊○○與甲○○駕駛甲車外出典當未果之後，向告訴人表示僅
    有1個機會撥打電話調取款項，乙○○向告訴人恫稱：今天錢
    沒有拿出來的話，這邊是山區隨便挖一個洞把你埋了等語，
    告訴人即於同日夜間11時許，撥打電話予其母李秋香；戊○○
    另駕駛甲車搭載楊○容於翌日上午6、7時許至上址後，告訴
    人見狀遂決定外出籌款7萬元，楊○容及甲車留下，令告訴人
    駕駛乙車外出籌款方式取款等節，業經告訴人於原審及本院
    審理中證稱：戊○○駕車出去，乙○○、丁○○要我簽借據、讓渡
    書，戊○○回來後，他們就說只讓我打一通電話的機會，叫我
    想清楚誰有辦法可以拿出這筆錢，沒有指定打給誰，我只能
    想到打給我母親，且打電話之前就有交代我說電話裡面不能
    亂講話，我大概也知道意思，我打通後就跟我媽媽說我欠人
    家錢，現在人家急著要這筆錢，看她能不能先幫我處理，她
    說這麼晚了哪有辦法、要我好好跟人家說看能否分期，但當
    下根本不可能這樣做，我才爆出「如果你今天沒有幫我拿出
    這筆錢，你就看不到你兒子」，他們聽到我說這句話後，就
    把電話搶走、掛掉，並毆打我；而我會向母親說這句話，是
    因為乙○○有說旁邊已經挖好一個洞了在等我，要我配合，我
    確定乙○○有講這句話且是在簽借據、讓渡書之後說的，我真
    的怕會被埋掉。後來戊○○一直與我女友（指楊○容，下同）
    聯繫，出門前就說「你不配合沒關係，等一下你女友就來了
    」，之後戊○○載我女友買了一堆吃的回來，我說這樣僵持下
    去也不是辦法，我主動開口問戊○○願不願意讓我出去籌錢，
    我說我今天只是想解決事情、只求沒事，你們只是要錢，他
    有猶豫一下，跟他旁邊的人講一講之後，他才同意，但不能
    開我的車，而且我女友要留在那邊，這是他的條件，我確定
    當時戊○○、丁○○、乙○○及甲○○這時都在場。我下山後就趕快
    去菜市場找我母親求救，籌出8萬元，雖然回來前有跟戊○○
    確認是否只要在籌7萬元，但我還是跟我母親湊了8萬元，當
    時我母親說已經聯絡好三重分局偵查隊，要我先去備案，但
    我覺得這是在拖時間，我就跟戊○○他們聯絡，說我籌好錢了
    ，但他叫我回去丁○○住處，我就直接說我不是笨蛋，我今天
    回去後能不能活都是問題，故要求在○○捷運站交錢，我在○○
    捷運站等到下午2、3點，都沒有人出現，且等候期間有接到
    簡訊說會將我女友載回三峽住處，我只好離開，並向我女友
    母親確認她有沒有回來，但因為我女友認為我沒有回去、把
    她丟在那邊跟我鬧彆扭，故意不跟我聯絡，我才會去報警等
    語甚詳（見偵卷第6至7頁；原審卷三第23至30、31至34頁；
    本院卷一第378、382頁）。核與證人李秋香於原審審理中結
    證：104年3月3日晚上11時許，告訴人很緊張地打電話給我
    說要我準備8萬，我說這麼晚了哪裡有8萬元，他說如果我沒
    有拿8萬元，我可能就見不到他了，然後電話就掛斷了，戊○○馬上拿告訴人的電話回撥給我說告訴人欠他錢，但他說不
    出欠錢的理由，我說臨時去哪裡找8萬元，要他給我時間，
    當時他說好，就掛電話了，電話中我有問戊○○「難道人不能
    讓他先回來嗎」，對方好像說等一下就讓他回去，但結果人
    也是沒有回來。因為只有這2通電話，當時我搞不清楚狀況
    ，所以還沒有報警。是隔天早上，告訴人到市場找我說要拿
    8萬元，說女朋友在別人手上，要我湊錢讓他去贖等語（見
    原審卷二第264至266頁）。證人楊○容於原審審理中證述：
    戊○○跟我說告訴人喝醉了，要我去照顧他，我擔心告訴人，
    且戊○○是開告訴人的車來，所以我就上車，在車上戊○○有說
    告訴人害他們沒有拿到錢之類的話，而且有人動手打他，我
    當時就是覺得擔心。到達後，戊○○、乙○○、丁○○、甲○○都在
    場，當時告訴人說要去湊錢，我說「不能一起喔？」，戊○○
    等人沒有回答，就直接叫告訴人開乙車去籌錢，說等告訴人
    來的時候，再用甲車把我載過去交換、順便還車，我覺得依
    當時的狀況，他們的意思就是要我留下、我不能走，但我不
    是自願的，因為現場都是男的，我對那邊也不熟，我很害怕
    ，雖然可以去上廁所，但不能離開那間房子；等待時，丁○○
    、甲○○有先離開，房子裡面只剩我跟戊○○、乙○○，後來告訴
    人傳簡訊給我說錢籌到了，但他們不讓我們去○○捷運站會面
    ，之後我跟戊○○他們說我要回去幫忙工作，戊○○就開他的車
    子載我回去等語（見原審卷三第49至55頁）相互吻合。
　⒉詰之乙○○於原審審理中證述：當時戊○○、甲○○有開甲車去問
    當鋪，去當鋪時戊○○有打電話回來要丁○○教告訴人寫借據和
    讓渡書，但當舖說最多就是4萬元，我們因為覺得價錢太低
    ，就沒有帶告訴人去當鋪；戊○○回來後，告訴人就打電話跟
    他母親要錢，他媽媽有說能不能車子先放在這邊，讓告訴人
    先回去，因為現在是晚上，她也沒辦法拿到這麼多錢；跟告
    訴人母親通完電話後，我們有毆打告訴人，打完告訴人後，
    戊○○說要去載告訴人的女友，隔天上午帶回來後，告訴人說
    給他2、3小時籌錢，戊○○就叫我把乙車借給告訴人，告訴人
    就開車出去籌錢，他女友留在現場，告訴人出去後沒多久，
    有傳訊說他錢籌到了，要約在捷運站，戊○○怕他搞小動作要
    他回丁○○住處，告訴人不願意，我們就等到快下午2點才離
    開。而當天的目的就是跟告訴人要錢，在告訴人隔天上午開
    車離開前，因為錢還沒有拿出來，怎麼可能讓他離開等語明
    確（見原審卷二第233至235、237、244、253頁）。而斯時
    ，戊○○業已取得告訴人書立如附表編號一、二所示文書，可
    作為債權依據或擔保，手中亦持有甲車鑰匙（即甲車實際上
    乃由其支配、掌控），倘若其並無以告訴人人身自由取贖之
    意，何以不令告訴人先行離去再以金錢換取甲車及該等文書
    ，且經告訴人母親李秋香告知無法立即交付款項並請求讓告
    訴人先行返家時，仍是將告訴人滯留於此處，毫無令其先行
    離開之舉（至於其於電話中向李秋香所為言論，無非僅是為
    了安撫李秋香、擔心犯罪遭人發覺之虛偽陳述）。考其行為
    ，無非是因戊○○與甲○○業將甲車尋求典當未果，且知悉甲車
    價值不高，認為甲車不足以擔保或變價抵償，為能順利取得
    該8萬元，方改以告訴人之人身自由作為要脅，逼迫告訴人
    交付款項，才是本案戊○○等人外出回來之後一連串行為之真
    相。甚且在告訴人因心臟疾病不適需要服藥的情形下（當時
    是由丁○○至甲車取藥），仍無視告訴人身體狀況，讓告訴人
    先行離開，且僅因告訴人遲遲未能配合付款，而將楊○容帶
    至此處欲對告訴人施以壓力，而最終令告訴人先行離去之契
    機，亦是以楊○容留在此處為條件，而非單純扣留甲車。益
    徵本案目的就是要以人身自由為條件，要求告訴人交付財物
    。而擄人勒贖罪不以須向被擄人以外之人勒索財物為必要，
    即不以被擄人與被勒贖人不屬同一人為必要（最高法院85年
    度台上字第3675號、93年度台上字第2859號判決意旨參照）
    。戊○○等人既然明白表示告訴人沒有拿錢出來，是不可能讓
    告訴人離去之意，則電聯告訴人母親李秋香即是索討款項之
    手段（此時被索討款項者除告訴人母親外，亦有告訴人），
    即便是以「欠錢」為託詞，但既然與李秋香談及可否讓告訴
    人先行回家，即表示雙方在電話中已有談論是否要立即交付
    款項告訴人方可自由離去，否則李秋香自無這等疑問提出（
    被告戊○○不否認有這番問答），亦即實已用告訴人的人身自
    由作為獲取財物之對價甚明，亦與李秋香前證：曾要求讓人
    先回家但未果之情狀一致；甚且聽聞李秋香尚須時間籌款，
    而另行決定將告訴人女友楊○容帶至此處，仍是以楊○容留在
    此處為條件，令告訴人下山籌款，亦是以楊○容之人身自由
    作為向告訴人取贖之方式。況且，無論是以告訴人人身自由
    、楊○容人身自由為贖，遭索討款項亦存有告訴人母親、告
    訴人本人之第三方關係，而具有擄人勒贖罪之表徵。從而，
    本件戊○○等人於典當甲車未果後，即犯意提升，確有以財物
    贖取人身（無論是以告訴人人身自由或楊○容人身自由）之
    意及行動無誤。至於戊○○雖稱是因為要楊○容到場作證且配
    合交出藥頭云云（見原審卷三第181頁），惟綜觀全卷資料
    均無人提及楊○容到場後有任何詢問她藥頭資訊一情，況且
    ，戊○○既然已經持告訴人手機與楊○容聯繫，若要其提供相
    關藥頭資訊，僅需透露告訴人目前狀況或由告訴人直接與楊
    ○容聯繫，要楊○容於電話中配合供出即可，何需特地於凌晨
    時分由北投山區驅車直奔新北市○○區將楊○容誘騙至此，路
    途往返周折，更遑論有何需要一個當時未成年之少女（楊○
    容乃86年6月生，本案發生時年僅17歲，見原審卷三證物袋
    中證人年籍資料）到場作證之必要；其所為無非是為了避免
    於電話中透露告訴人目前狀況，擔心楊○容因此報警處理，
    破壞後續取款行動，且見楊○容年幼可欺，故而將楊○容誘騙
    上車，將之納入掌握範圍後，增加向告訴人取款之籌碼，方
    為真實。被告3人前皆辯解均屬事後卸責之詞，不足採信。
　⒊至於戊○○之辯護意旨另稱：擄人勒贖需於擄人之初（自始）
    即有使被害人以財物贖取人身之意思，並以最高法院65年度
    台上字第3356號、79年度台上字第1398號判決意旨為論。然
    而，刑法業於91年新增第348條之1規定，擄人後意圖勒贖者
    ，以意圖勒贖而擄人論。是以，戊○○等人先行將告訴人或楊
    ○容誘騙至該處之將人移置於其等實力支配下的舉動，雖然
    在前，依上開規定，仍無礙該罪之成立。前述辯解洵有未當
    。
　㈣告訴人之意思自由已達不能抗拒或難以抗拒狀態：　
　⒈所謂「至使不能抗拒」，指其強制行為，就當時之具體事實
    予以客觀之判斷，足使被害人身體上或精神上達於不能或顯
    難抗拒之程度。所謂就當時之具體事實予以判斷，應以通常
    人之心理狀態為標準，綜合考量被害人（如：年齡、性別、
    體能等）、行為人（如：行為人體魄、人數、有無使用凶器
    、使用凶器種類等）以及行為情況（如：犯行之時間、場所
    等）等各種具體事實之情況，倘行為人所施加之強制行為依
    一般人在同一情況下，其意思自由均因此受到壓抑，而達於
    不能或難以抗拒程度，即屬之。經查，告訴人於104年3月3
    日晚間8時40分許抵達丁○○住處後，即遭戊○○等人強暴、脅
    迫，且因告訴人又非當地人，根本不熟悉地理環境，身處山
    區無法求援，其行動自由顯處於受限狀態，業如前述，而該
    剝奪行動自由之行為至此時仍繼續中。參以告訴人已經將甲
    車鑰匙交予戊○○、配合簽署借據及讓渡書，另由戊○○前述自
    承曾問過告訴人是否要將甲車拿去貸款一語，告訴人或可期
    待戊○○駕車外出測試性能之後，願意以該甲車為擔保，來換
    取自由。但不料戊○○返回後，並未如此為之，反而向告訴人
    表示僅有1個機會可以撥打電話調取款項；加以乙○○向其恫
    稱「今天錢沒有拿出來的話，這邊是山區隨便挖一個洞把你
    埋的」等語，告訴人應可查悉戊○○等人今日若無取得款項，
    將無法離去之情狀，是以告訴人雖經戊○○告誡在前，在與母
    親通話時，見母親仍以為僅是「欠款未還」，方脫口說出「
    可能見不到我」之求救陳述，而戊○○等人見告訴人刻意向第
    三人暴露其等惡行，故動手持工具毆打，告訴人前述脫口向
    母親求援之言語，絕非有加油添醋、誇大其詞之處。另觀以
    丁○○住處位於往陽明山之登山路旁，是在巷弄盡頭，往前是
    死路，周圍樹木茂盛，而旁邊2戶民宅案發當時並無人居住
    、房屋老舊一情，則有臺北市政府警察局北投分局109年6月
    16日北市警投分刑字第0000000000號函及所附景貌照片1份
    、查訪表2紙、現場圖1份在卷可稽（見本院卷一第331至343
    頁），顯見該處位於陽明山區附近、巷弄底端、周圍樹木繁
    茂、人煙稀少，與一般市集林立之市區甚為不同；且證人丙○○於原審審理中亦稱：我們○○街的家在半山，從山下開車到
    山上約5分鐘，住處是矮平房，從我家到隔壁鄰居家要走1分
    鐘等語甚明（見原審卷三第262頁），可知丁○○陳稱：我家
    只要走10秒就可以走到別墅門口，不是在樹林中，是在大馬
    路旁云云，不足採信。而告訴人本患有心臟病，在不熟悉地
    理環境，甲車又遭戊○○掌控，現場又有戊○○、乙○○、丁○○、
    甲○○等多名男子在場，且戊○○知悉告訴人有心臟疾病，為戊○○於原審審理中所坦承（見原審卷三第40頁），告訴人於遭
    強索財物過程中曾因心臟病發作，由丁○○至車上未告訴人拿
    藥一節，復經告訴人證述在案（見原審卷三第40頁），告訴
    人於原審作證時亦有心臟不適需暫停休息之情況（見原審卷
    三第21頁），可見告訴人平時身體狀況即屬不佳，且遭戊○○
    等人持工具毆打而受有前述傷勢，豈能任意以步行或其他方
    式突破重圍，進而在陌生山區間逃脫戊○○、乙○○、丁○○、甲○○等人之掌握，因此綜合考量告訴人與戊○○等人，雙方於人
    員數量、可資動用武力方面，均有明顯之優劣差距，戊○○等
    人在夜間將告訴人限制於陌生山區，且拘禁時間長達10餘小
    時而為本案行為，客觀而言，一般與告訴人具相同條件之人
    ，處於前述遭遇與環境下，實難有何抗拒之可能，戊○○等人
    之行為已達於至使告訴人不能或難以抗拒之程度，甚為明確
    。
　⒉戊○○、乙○○、丁○○之辯護人雖均辯稱：告訴人在案發地點期
    間，尚有和被告等人一同玩骰子賭博，甚至能離開屋內到屋
    外上廁所；並舉證人叢仲麟、丙○○之證述為有利被告之證據
    ，主張告訴人之意思自由尚未達不能或難以抗拒之程度。然
    查，告訴人業於原審及本院證稱：乙○○拍桌時，丙○○已經進
    去旁邊房間，他們現場吸毒，叫我用我堅持不要，他們現場
    閒閒沒事做，簽完借據之後，戊○○出去拐我女友，在那邊耗
    時間等戊○○回來時，他們就叫我陪他們玩骰子，我是被逼著
    玩，我能不玩嗎，我一直拒絕，但做任何事，只要我不順著
    他們，他們就用威脅的口氣，且我賭贏了沒錢拿，賭輸了還
    要給被告他們錢等語在案（見原審卷三第19、27、39頁；本
    院卷一第369、370、383頁），顯見告訴人係於丁○○、乙○○
    等人等候戊○○外出返回之過程中，方在丁○○等人要求下共同
    玩骰子，以消磨其等之等候時間，以其當時已受控制無從抗
    拒之程度，自亦無法任意拒絕。又告訴人縱有至屋外上廁所
    情形，業經告訴人於本院審理中結證：因為我吃的心臟藥裡
    面有利尿成分，所以我一直跑廁所，在房間內，我要上廁所
    ，他們拿著一個垃圾桶，在我腳邊說「要尿，就是尿在垃圾
    桶」，等於說我要上廁所，就站起來拉鍊拉下來直接尿了。
    直到我女友清晨來了時，我才有一次的機會走出那個門外上
    廁所，當時是因為我女友已經在屋內了，所以他們才讓我到
    屋外上廁所等語在卷（見本院卷一第372至373、380頁），
    亦徵以其當時尚未籌款完成而仍受被告等人控制下，除因之
    後楊○容遭誘騙到場而得以箝制告訴人外，在此之前當無令
    其自由脫離被告等人掌握而外出上廁所之情狀。從而，自不
    能倒果為因，而以告訴人有與被告等人玩骰子、曾至屋外上
    廁所，而謂其自由意志受限尚未達不能抗拒程度。故此等辯
    詞，亦無足採。
　⒊關於告訴人撥打電話予其母親求援，因失言導致戊○○、乙○○
    、甲○○不滿而出手毆打時，其等有無使用工具或使用何種工
    具部分：⑴甲○○稱：我沒看到戊○○有打，我看到乙○○拿一隻
    掃把打告訴人，我被告訴人吵醒，有拿旁邊一根木棍打他，
    因為他在那邊喊叫很吵（見原審卷二第214至218、221頁）
    ；⑵乙○○稱：戊○○本來要綁藥頭，告訴人在電話跟他媽媽講
    話，戊○○看他跟家人拿錢氣不過就打他，我拿鋸木頭的打己○○的頭，印象中甲○○拿很大隻很厚的木棒打告訴人，是在工
    地打地磚的那種木棒，我才跟著拿折疊式鋸木頭的東西打告
    訴人，戊○○是空手打他，我不記得戊○○有無拿武器等語（見
    原審卷二第235至236、250頁）；⑶戊○○稱：我是徒手打告訴
    人，好像是用手打他的頭跟肋骨，乙○○是拿鋸子刀背敲他等
    語（見原審卷三第179頁）；⑷丁○○則於警詢時先稱：我看綽
    號「Boss」（指戊○○，下同）男子持鋸子毆打告訴人，乙○○
    是徒手毆打告訴人，甲○○是持木棍毆打他；後改稱：現場拿
    棍子的是甲○○、沒有人用鋸子毆打人等語（見偵卷第12頁；
    原審卷三第282頁）。上開在場之甲○○、戊○○、丁○○、乙○○
    所述情節中，關於各人有無持工具、持何工具等細節，所述
    均有不同之處，或恐因各次陳述距案發時間已久記憶產生出
    入，或是刻意隱瞞、維護自己或其他被告所致。然斟酌告訴
    人於原審證述：戊○○拿折疊的鋸子打我，乙○○拿一個很像木
    頭的東西，騎機車的人（指甲○○）拿一個很像木材的木棍打
    我，我確定戊○○拿的是折疊鋸，另外兩人拿的是有木頭的東
    西，很粗等語（見原審卷三第24、38至39頁），與其在偵查
    中證稱：「Boss」（即戊○○）拿折疊鋸木材的東西往我頭上
    亂揮，乙○○拿很大支的斧頭，但劈材那一面已經磨掉不能劈
    了，騎機車的（甲○○）拿一根木材木棍之類的也是亂打，三
    個人圍著我亂打等語（偵5385號卷第134頁），前後互核相
    符，審酌己○○係實際遭受毆打傷害之人，其記憶應最為深刻
    ，且其就此部分待證事實各次所證內容均屬相符，亦與丁○○
    於警詢中之供述較為相近，所述應屬可採，因認被告戊○○係
    持木質折疊式鋸子之刀柄部位毆打己○○，乙○○、甲○○則係持
    木棍、棍棒類之物毆打。戊○○辯稱其僅毆打己○○1次，打3、
    4拳而已，並未持鋸子刀柄云云，自非可採。
　㈤至於公訴意旨以補充理由書認被告3人應構成刑法第330條第1
    項之加重強盜罪嫌等語。惟按區分強盜與擄人勒贖罪，係以
    是否將被害人擄走脫離其原有處所，使喪失行動自由，而移
    置於自己實力支配下，為區別標準。即單純施以強暴、脅迫
    等手段，使人交付財物，構成強盜罪；如先將被害人擄走置
    於行為人實力支配下，再予脅迫，以便向被害人或其關係人
    勒索財物行為，一經實現，犯罪即屬既遂（最高法院92年度
    台上字第2913號判例意旨參照）。另擄人勒贖罪和強盜、恐
    嚇取財罪不同者，在於以被害人生命、身體安全或自由，換
    取相當之對價（例如贖金），亦即擄人勒贖之行為概念中，
    必須存有「贖」之因素，而單純之強盜或恐嚇取財，則無（
    最高法院104年度台上字第3193號判決意旨參照）。從而，
    若是以使被害人脫離其原有處所，喪失行動自由，而移置於
    自己實力支配下，並以其生命、身體安全或自由換取贖金者
    ，即該當擄人勒贖罪。本案戊○○等人以詐術先後誘騙告訴人
    、楊○容至丁○○住處，將其置於自己實力支配之下，且分別
    以此情狀向告訴人母親李秋香、告訴人索取款項，業如上述
    ，戊○○等人並非僅是以強暴、脅迫等手段，使告訴人交付財
    物，自當論以擄人勒贖罪為宜。
三、綜合上開各節，本案事證明確，被告3人前揭犯行，均堪已
    認定，其等所辯均無可採，應依法論科。 
貳、論罪科刑：
一、按行為始於著手，故行為人於著手之際具有何種犯罪故意，
    原則上自應負該種犯罪故意之責任。惟行為人若在著手實行
    犯罪行為繼續中轉化（或變更）其犯意（即犯意之升高或降
    低），亦即就同一被害客體，轉化原來之犯意，改依其他犯
    意繼續實行犯罪行為，致其犯意轉化前後二階段所為，分別
    該當於不同構成要件之罪名，而發生此罪與彼罪之轉化，除
    另行起意者，應併合論罪外，其轉化犯意前後二階段所為仍
    應整體評價為一罪。是犯意如何，原則上以著手之際為準，
    惟其著手實行階段之犯意嗣後若有轉化為其他犯意而應被評
    價為一罪者，則應依吸收之法理，視其究屬犯意升高或降低
    而定其故意責任，犯意升高者，從新犯意；犯意降低者，從
    舊犯意。又因行為人轉化犯意前後二階段行為係屬可分之數
    行為，且係分別該當於不同構成要件之罪名，並非一行為而
    觸犯數罪名，自不能依想像競合犯之規定從一重處斷（最高
    法院99年度台上字第3977號判決意旨參照）。查被告戊○○、
    乙○○、丁○○3人原是基於刑法第302條第1項妨害自由、第346
    條第1項之恐嚇取財犯意（此2罪屬想像競合之一罪關係），
    將告訴人誘騙至該處加以恫嚇而取得附表編號一、二之借據
    及讓渡書，並進而掌握甲車；惟因無法將甲車變價或抵押獲
    款，其等即另升高為擄人勒贖犯意(按擄人勒贖罪既遂與未
    遂之區分，係以被擄之人已否置於行為人實力支配下為準，
    與是否取得贖款無關，最高法院88年度台上字第1720號判決
    意旨參照），且嗣後未經取贖即釋放被害人，是核被告3人
    所為，係犯刑法第348條之1、第347條第1項之擄人勒贖罪。
    起訴意旨僅論以刑法第302條第1項妨害自由罪、第277條第1
    項傷害罪、第346條第1項恐嚇取財罪；原審公訴人以補充理
    由書將起訴法條變更為刑法第330條第1項之加重強盜罪，揆
    諸上開說明，尚有未恰，惟此部分本院業於審理期日時，均
    已當庭告知被告3人及其等辯護人上開所為可能涉犯前開擄
    人勒贖罪嫌（見本院卷二第175頁），被告及辯護人就此分
    別提出書狀或以言詞加以辯論，對其等攻擊防禦並未影響，
    故依法變更起訴法條。至於前開傷害行為，則屬以非法壓抑
    告訴人意思自由達不能或難以抗拒程度之行為，應包括在擄
    人勒贖犯行之內，而無另論以同法第277條第1項普通傷害罪
    之餘地。
二、被告戊○○、乙○○、丁○○與參與人甲○○就上開擄人勒贖未遂罪
    間，具有犯意聯絡，並各自分擔行為之一部，為共同正犯。
    另刑法上一行為而觸犯數罪名之想像競合犯存在之目的，在
    於避免對於同一不法要素予以過度評價，其所謂「同一行為
    」係指所實行者為完全或局部同一之行為而言；因此刑法修
    正刪除牽連犯之規定後，於修正前原認屬於方法目的或原因
    結果之不同犯罪，其間果有實行之行為完全或局部同一之情
    形，應得依想像競合犯論擬。被告戊○○、乙○○、丁○○3人於
    犯意提升後，基於同一擄人勒贖之目的，於同一地點、密接
    之時間，先後以告訴人、楊○容人身自由為質，其行為局部
    同一，屬一行為侵害數法益，為想像競合犯，應依刑法第55
    條前段規定，從一重處斷；且起訴意旨雖本未論及侵害楊○
    容人身法益部分（此由原審審判長當庭向公訴人確認楊○容
    遭遺留於丁○○住處部分是否屬起訴之犯罪事實，經公訴人表
    示「沒有」可知，見原審卷二第200至201頁），然此與起訴
    部分既然有前揭想像競合之裁判上一罪關係，自得由本院併
    予審理。　　
三、刑之加重減輕：　　
　㈠被告丁○○前因強盜案件，經本院以95年度上更一字第503 號
    判決判處有期徒刑6年確定，復因動產擔保交易法，經臺灣
    新北地方法院以95年度簡字第1612號判決判處有期徒刑3月
    確定，經本院以96年度聲字第85號裁定應執行有期徒刑6年2
    月確定後入監執行，於98年11月3日縮短刑期假釋出監，於1
    00年3月23日假釋期滿未經撤銷視為執行完畢。被告乙○○前⒈
    因傷害致死案件，經本院以89年度重上更三字第267號判決
    處有期徒刑7年確定，於91年8月20日縮短刑期假釋出監，所
    餘刑期付保護管束，嗣因違反保護管束情節重大，前開假釋
    遂經撤銷，應執行殘刑有期徒刑1年9月又21日；⒉因違反槍
    砲彈藥刀械管制條例案件，經原審法院以92年度訴字第632
    號判決處有期徒刑2年、罰金15萬元、有期徒刑1年10月、罰
    金10萬元，應執行有期徒刑3年8月、罰金20萬元確定；⒊因
    竊盜案件，經臺灣新北地方法院以93年度簡字第1475號判決
    處有期徒刑3月確定；⒋另因偽造文書案件，經同法院以94年
    度訴字第759號判決判處有期徒刑4月確定，上開⒉至⒋案嗣經
    同法院以96年度聲減字第1069號就⒊罪裁定減刑，並與⒉合併
    定應執行有期徒刑3年9月，就⒋之罪裁定減刑為有期徒刑2月
    確定，並與首開⒈罪之殘刑接續執行，於99年3月23日縮刑期
    滿執行完畢。前開各情，有本院被告前案紀錄表在卷可稽，
    其2人於有期徒刑執行完畢5 年內故意再犯本案有期徒刑以
    上之罪，均屬累犯；另審酌釋字第775 號解釋意旨，被告丁○○前即因強盜案件，被告乙○○亦因暴力犯罪（傷害致死）、
    財產犯罪（竊盜、偽造文書）經法院判處罪刑並執行完畢，
    所犯前案與本案犯罪型態類同，且所侵害之法益、對社會之
    危害程度，均屬重大，是除法定本刑無期徒刑部分外，各應
    刑法第47條第1項之規定加重其刑。 　　
  ㈡另按犯擄人勒贖罪，未經取贖而釋放被害人者，減輕其刑，
    刑法第347條第5項定有明文。本件被告戊○○、乙○○見告訴人
    無意返回丁○○住處交付贖款，遂未經取贖即於104年3月4日
    下午2時許將人質楊○容送回新北市○○區家中而釋放之，而斯
    時告訴人尚未報警處理，犯行尚未經犯罪偵查機關啟動調查
    程序，其等所為實與該項「鼓勵罪犯中止犯行，兼顧人質安
    全」之立法意旨相合，且該項減輕其刑之利益應及於共同正
    犯（最高法院80年度台上字第3521號判決意旨參照）。故被
    告3人犯行，均依該項規定減輕其刑，且被告乙○○、丁○○部
    分則依法先加後減之。
　㈢按若有情輕法重之情形者，裁判時本有刑法第59條酌量減輕
    其刑規定之適用（司法院大法官釋字第263 號解釋意旨可資
    參照），從而其「情輕法重」者，縱非客觀上足以引起一般
    同情，惟經參酌該號解釋並考量其犯罪情狀及結果，適用刑
    法第59條之規定酌減其刑，應無悖於社會防衛之刑法機能（
    最高法院81年度台上字第865號判決意旨可資參照）。又按
    刑法第348條之1、第347條第1項擄人勒贖之法定刑為「無期
    徒刑或7年以上有期徒刑」，衡以行為人其原因動機不一，
    犯罪情節未必盡同，法律科處此類犯罪，所設定之法定最低
    本刑卻相同，不可謂不重。於此情形，倘依其情狀處以較法
    定刑度為低之有期徒刑，即足以懲儆，並可達防衛社會秩序
    安全之目的者，自非不可依客觀之犯行與主觀之惡性二者加
    以考量其情狀是否有可憫恕之處，適用刑法第59條之規定酌
    量減輕其刑，期使個案裁判之量刑能斟酌至當，符合比例原
    則（最高法院96年度台上字第6103號、97年度台上字第4319
    號判決可資參照）。查被告丁○○因思慮欠周，共同參與戊○○
    、乙○○策劃之本件犯行，然其過程中並未實際對告訴人施加
    任何強暴、脅迫之具體作為，尚且至甲車上取藥供告訴人服
    用，亦查無與告訴人母親李秋香、人質楊○容聯繫之情狀，
    在犯罪分工上非屬核心角色，縱依刑法第347條第5項規定減
    輕其刑，仍須量處3年6月以上之刑度（尚未考量累犯加重下
    ），依被告丁○○犯罪之具體情狀觀之，確屬情輕法重，客觀
    上足以引起社會一般人之同情，縱宣告法定最低度之刑猶嫌
    過重，故被告丁○○所犯上開擄人勒贖罪，犯罪情狀顯可憫恕
    ，爰依刑法第59條之規定酌量減輕其刑，並遞減輕之。至於
    被告戊○○、乙○○則自本案犯罪起始迄至終結，均參與其中，
    實屬本案犯罪之核心人員，戊○○甚且誘騙楊○容到場，是其2
    人所為，依前述刑法第347條第5項減輕其刑後，尚難認其犯
    罪情狀有何情輕法重而適用刑法第59條之餘地，併予說明。
參、撤銷原判決及駁回上訴部分： 
一、原判決對被告戊○○、乙○○、丁○○3人所犯上開犯行，予以論
    罪科刑，故非無見；惟被告3人眼見無法以甲車換取財物，
    其等遂由共同妨害自由及恐嚇取財之犯意，提升為意圖以財
    物贖取人身之擄人勒贖犯意聯絡，且在事實欄二階段行為中
    所為之強制行為，客觀上已達至使告訴人不能抗拒或難以抗
    拒之程度，並實際施行向告訴人或告訴人母親李秋香勒索款
    項之行為，應構成擄人勒贖罪，業經本院認定說明如前，原
    審未予勾稽辨明，僅對被告3人論以恐嚇取財罪，自有未合
    。被告戊○○、乙○○上訴主張所犯僅是強制罪、傷害罪、恐嚇
    取財罪並請求從輕量刑；被告丁○○上訴否認犯罪；及檢察官
    以本件應成立加重強盜罪，提起上訴，均無理由。然原判決
    既有前述可議之處，應由本院將原判決關於被告3人之罪名
    及宣告刑、沒收部分均予撤銷改判。
二、本院審酌被告戊○○僅因告訴人曾經失約，竟自立名目欲向
    告訴人強取財物，夥同邀集被告乙○○、丁○○將告訴人帶
    至丁○○山區住處，其等共同以毆打、言語脅迫威嚇等方式
    迫使己○○簽立借據等文件，並取走其1萬元現金，後提升犯
    意要求交付贖款始能脫身，造成告訴人身心受有恐懼創傷，
    其多人共同犯案，危害社會安全，欠缺法治觀念，復斟酌被
    告3人於本案各自分工參與情節及犯罪惡性之程度，被告戊○○於原審否認犯罪，於本院審理時則已坦承大部分客觀事實
    ，並已與告訴人達成和解，以分期付款方式賠償損失，有本
    院108年1月10日審判筆錄、108年度附民字第11號和解筆錄
    在卷可參；被告丁○○否認與其他被告成立共同正犯關係，其
    於原審曾與告訴人達成調解，然並未履行（見原審卷一第91
    頁，卷五第47頁）；被告乙○○於原審及本院審理期間，就客
    觀事實尚知坦承犯行之犯罪後態度，兼衡被告戊○○國中肄業
    、月收入3萬元，離婚，家中有子女、父母、祖父母之家庭
    成員；被告乙○○國中畢業、從事汽車美容、月薪約3萬多元
    、有母親需要扶養；被告丁○○國中畢業、擔任清潔工、月薪
    3萬多元、有8歲子女需要扶養、家人皆領有殘障手冊之生活
    狀況等一切情狀，分別量處如主文第2至4項所示之刑，以資
    懲儆。 
三、沒收部分：
    被告行為後，刑法關於沒收之規定業於104年12月30日修正
    公布，並於105年7月1日施行，且依修正後刑法第2條第2項
    之規定，沒收應逕適用修正後之現行規定。按供犯罪所用之
    物，屬於犯罪行為人者，得沒收之，現行（即修正後）刑法
    第38條第2項前段定有明文。次按犯罪所得，屬於犯罪行為
    人者，沒收之；前二項之沒收，於全部或一部不能沒收或不
    宜執行沒收拾，追徵其價額；犯罪所得已實際合法發還被害
    人者，不予宣告沒收或追徵，刑法第38條之1第1項前段、第
    3項、第5項分別定有明文。再者，共同正犯之犯罪所得，沒
    收或追徵，應就各人所分得之數額分別為之；倘若共同正犯
    各成員內部間，對於不法利得分配明確時，固應依各人實際
    分配所得沒收；然若共同正犯成員對不法所得並無處分權限
    ，其他成員亦無事實上之共同處分權限者，自不予諭知沒收
    。
  ㈠犯罪所得沒收部分之說明：
  ⒈告訴人書寫如附表編號1至3所示之「借據」、「讓渡書」、
    「自白書」，均屬於被告3人犯罪所得之物，雖未扣案，惟
    不能證明確已滅失而不存在，應依修正後刑法第38條之1第1
    項前段規定宣告沒收；另上開文書乃為被告藉此向告訴人索
    取款項之憑據，其所表彰者乃為告訴人應據此讓渡之財物，
    亦即上開文件本身僅為財物之表彰，況且本件被告3人除前
    述1萬元之外，並無其他所得，倘再追徵上開文書表彰之財
    物，非無重複追徵之疑慮，顯與公平、比例原則相違，而有
    過苛之情。準此，爰依刑法第38條之2第2項規定，僅就上開
    文件宣告沒收，而不予諭知追徵價額。　 
  ⒉本案犯罪所得之現金1萬元部分，經被告戊○○分予共犯丁○○、
    甲○○各1000元，並給付丁○○胞姐丙○○1000元（其中丙○○、甲○○業經原審命其參與沒收之特別程序），其中被告丁○○業於
    原審返還犯罪所得1000元，被告戊○○則於本院審理時與告訴
    人達成和解，以分期付款方式賠償告訴人50600元，第1期已
    於108年1月10日支付8000元，有本院108年1月10日審判筆錄
    、108年度附民字第11號和解筆錄可參，被告戊○○目前實際
    履行支付之金額，已經超過其於本案之犯罪所得7000元，已
    達沒收制度剝奪被告犯罪所得之立法目的，依刑法第38條之
    1第5項規定意旨，即不另就被告戊○○、丁○○前述犯罪所得予
    以諭知沒收、追徵。
  ㈡供犯罪所用之物之沒收：
  ⒈扣案如附表編號4所示之木質刀柄折疊式鋸子1支，屬被告黃
    如財所有之物（見偵卷第19頁；原審卷三第282頁），且為
    供本件犯罪所用之物，爰依刑法第38條第2項宣告沒收。
  ⒉至扣案之紅色鋸子1支，雖係被告丁○○所有，惟與本案犯罪事
    實無關，亦非違禁物，不另為沒收。
  ㈢其他上訴駁回部分（即參與人甲○○、丙○○沒收部分）：
　　按對於本案之判決提起上訴者，其效力及於相關之沒收判決
    ，刑事訴訟法第455條之27第1項前段定有明文；本件檢察官
    及被告3人就原判決有關其3人罪刑部分提起上訴，其效力自
    應及於沒收（包含參與人沒收部分）。而關於參與人沒收部
    分，原判決理由業已敘明：⒈參與人丙○○明知被告戊○○係不
    法取得1萬元，而自被告戊○○處分得1000元，為戊○○證述在
    卷（見原審卷三第205至207頁），依刑法第38條之1第2項第
    2款、第3項，宣告沒收之，於全部或一部不能沒收或不宜執
    行沒收時，追徵其價額。⒉另參與人甲○○已將自被告戊○○處
    取得之1000元返還戊○○，並經戊○○當庭返還告訴人己○○，復
    無其他證據足資證明參與人甲○○因被告戊○○等人本件犯罪有
    何不法利得，爰就參與人甲○○部分不予宣告沒收等旨。經核
    原審就沒收部分之上開認定，於法均無任何違誤，自應由本
    院就此參與人沒收部分駁回上訴。
據上論斷，應依刑事訴訟法第368條、第369條第1項前段、第364
條、第299條第1項前段、第300條，刑法第2條第2項、第28條、
第347條第1項、第5項、第348條之1、第47條第1項、第59條、第
38條第2項、第38條之1第1項前段，判決如主文。
本案經檢察官曹哲寧提起公訴，檢察官馬凱蕙提起上訴，檢察官
陳昱旗到庭執行職務。
中　　華　　民　　國　　110 　年　　1 　　月　　7 　　日
                  刑事第十一庭  審判長法　官  周煙平
                                      法　官  吳炳桂
                                      法　官  陳俞伶
以上正本證明與原本無異。
如不服本判決，應於收受送達後20日內向本院提出上訴書狀，其
未敘述上訴之理由者並得於提起上訴後20日內向本院補提理由書
（均須按他造當事人之人數附繕本）「切勿逕送上級法院」。
                                      書記官  朱家麒
中　　華　　民　　國　　110 　年　　1 　　月　　7 　　日
附錄：本案論罪科刑法條全文
中華民國刑法第347條
意圖勒贖而擄人者，處無期徒刑或7年以上有期徒刑。
因而致人於死者，處死刑、無期徒刑或12年以上有期徒刑；致重
傷者，處無期徒刑或10年以上有期徒刑。
第一項之未遂犯罰之。
預備犯第一項之罪者，處2年以下有期徒刑。
犯第一項之罪，未經取贖而釋放被害人者，減輕其刑；取贖後而
釋放被害人者，得減輕其刑。

中華民國刑法第348條之1
擄人後意圖勒贖者，以意圖勒贖而擄人論。

附表：
編號 名稱     備            註 一 借據壹紙（未扣案） 內容略為：積欠丁○○8萬元，借款歸還日期105年3月3日，立據人己○○。 二 讓渡書壹紙（未扣案） 內容略為：讓渡人己○○願將白色賓士C200K 自小客車讓渡予受讓人丁○○，見證人乙○○，105年3月3日。 三 自白書壹紙（未扣案） 內容略為：己○○用藥物控制未成年少女發生性行為及藥物之來源。 四 木質刀柄折疊式鋸子壹支（扣案） 為被告丁○○所有